【裁判字號】    98,台上,6378
【裁判日期】    981029
【裁判案由】    違反銀行法等罪
【裁判全文】
最高法院刑事判決            九十八年度台上字第六三七八號
上  訴  人  甲○○
選任辯護人  徐盛國律師
上  訴  人  乙○○
                    169號6樓之2
選任辯護人  郭學廉律師
上  訴  人  丙○○
            丁○○
上 列一 人
選任辯護人  許景鐿律師
上列上訴人等因違反銀行法等罪案件，不服台灣高等法院台中分
院中華民國九十八年二月二十五日第二審判決（九十七年度金上
訴字第二六一三號，起訴案號：台灣台中地方法院檢察署九十六
年度偵字第四二五九、四二六八、四二六九、一八八二七號），
提起上訴，本院判決如下：
    主  文
上訴駁回。
    理  由
按刑事訴訟法第三百七十七條規定，上訴於第三審法院，非以判
決違背法令為理由，不得為之。是提起第三審上訴，應以原判決
違背法令為理由，係屬法定要件。如果上訴理由書狀並未依據卷
內訴訟資料，具體指摘原判決不適用何種法則或如何適用不當，
或所指摘原判決違法情事，顯與法律規定得為第三審上訴理由之
違法情形，不相適合時，均應認其上訴為違背法律上之程式，予
以駁回。本件原審經審理結果，認為上訴人甲○○、丙○○、乙
○○、丁○○（下稱上訴人等四人）有原判決事實欄所載共同違
反除法律另有規定外，非銀行不得經營收受存款業務之規定、違
反公平交易法第二十三條第一項多層次傳銷管理之規定；甲○○
共同公司負責人，公司應收之股款，股東並未實際繳納，而以申
請文件表明收足；丁○○共同以非法方法剝奪人之行動自由等犯
行均明確，因而維持第一審關於依想像競合犯等規定，從一重論
甲○○以共同違反除法律另有規定外，非銀行不得經營收受存款
業務之規定罪，處有期徒刑參年捌月；又共同公司負責人，公司
應收之股款，股東並未實際繳納，而以申請文件表明收足罪，處
有期徒刑月，減為有期徒刑壹月又拾伍日。論丙○○、乙○○
以共同違反除法律另有規定外，非銀行不得經營收受存款業務之
規定罪，各處有期徒刑參年。論丁○○以共同違反除法律另有規
定外，非銀行不得經營收受存款業務之規定罪，累犯，處有期徒
刑參年陸月；又共同以非法方法剝奪人之行動自由罪，累犯，處
有期徒刑伍月，減為有期徒刑貳月又拾伍日，並定其應執行之刑
為有期徒刑參年柒月部分之判決，駁回上訴人等四人上開部分在
第二審之上訴。已詳敘調查、取捨證據之結果及憑以認定犯罪事
實之心證理由，並就上訴人等四人否認犯行部分之供詞及其等所
辯各語認非可採，予以論述指駁。從形式上觀察，原判決關於上
訴人等四人共同違反銀行法、甲○○違反公司法及丁○○妨害自
由部分，尚無足以影響判決結果之違法情形存在。就此部分，甲
○○上訴意旨略稱：（一）甲○○向司法警察明確敘及他人犯罪
及自己教唆犯罪之經過，符合自首之要件。原判決認非自首，有
判決不適用法則之違法。（二）甲○○於所寄出之存證信函中，
將自身涉及違反銀行法部分，予以敘及，甲○○之原審辯護人於
原審已聲請向台灣台中地方法院檢察署（下稱台中地檢署）收發
單位函詢，原審未予調查，甲○○嗣向台中地檢署查詢，據復該
署確有收到前揭存證信函，茲提出台中地檢署復函為證，原審確
有調查職責未盡之違法。（三）喜多利企業股份有限公司（下稱
喜多利公司）係於民國九十四年三月三十一日登記設立，至同年
十月間經甲○○辦理停業。又甲○○於九十四年十月間委託律師
對余慶松提出告訴時，才得知喜多利公司尚有違反銀行法之可能
，原判決認甲○○於行為時不可能不知所犯涉及違反銀行法，實
有謬誤，有違論理法則。（四）余慶松以「新貴族」等名義及專
案，佯稱支付高額回饋金或獎勵金而詐取被害人之財物，若甲○
○係基於不法原因取得款項，則應論以常業詐欺罪，甲○○究係
違反銀行法抑常業詐欺，原審未加研求，有判決不適用法則或適
用法則不當之違法。（五）甲○○於偵查中，對所參與之行為構
成違反銀行法，從未否認。原判決認甲○○就所參與之行為係構
成違反銀行法之罪否認在案云云，既未說明所憑之證據，復與卷
證資料不符，有判決不備理由及證據上理由矛盾之違誤。又原判
決認甲○○於偵查中陳述犯罪事實，不符自白之要件，有不適用
法則或適用不當之違法。（六）原判決認：「甲○○復於原審（
指第一審）九十五年度金重訴字第一七二六號案件九十六年三月
二十七日審理庭證稱：『是余慶松叫我去……銀行開戶，開戶還
是余慶松找人放了（新台幣，下同）一千萬元進入』」等語。然
當時甲○○不知開戶係為辦理公司設立登記之用，況喜多利公司
設立所需之各項文件資料均由余慶松所填具，且係由余慶松直接
與會計師接洽。原判決遽認甲○○知悉喜多利公司之資本額為一
千萬元，不但違反論理法則，併有判決不備理由之違法。（七）
甲○○不知余慶松以天信集團之手法詐騙吸金，而挹注資金五百
萬元，甲○○遭余慶松逐漸引誘成為詐騙之共同正犯，原判決率
認甲○○由天信整合行銷股份有限公司（下稱天信整合公司）之
被害人轉而共同犯本案，難謂有顯可憫恕之情，已屬理由欠備。
又甲○○於原審主張：喜多利公司由伊掛名當負責人，實際經營
由余慶松處理，伊違反公司法第九條，確屬無心之過，顯可憫恕
等詞，就該部分是否有刑法第五十九條之適用，原判決未加說明
，亦有判決不備理由之違法。（八）甲○○與被害人和解，均按
被害人實際受損害之狀況與之洽商，被害人實際投資金額扣除已
領取化妝品之市價後，其金額本不高，原判決遽認和解內容所示
彌補，未達撤銷改判程度；又被害人向甲○○求償，民事部分已
由原審法院民事庭判決確定，亦證甲○○有意負起法律責任，並
已賠償被害人部分損失，原判決未依刑法第五十七條規定量刑，
顯有違誤等語。乙○○上訴意旨略以：（一）原判決附表（下稱
附表）關於「新貴族紅利」之投資金額，每單位既係四千八百元
，則其中編號二為十四萬四千元，編號三、十六、二十二分別為
七萬二千二百元或七萬二千五百元，編號十四為「十四萬四千元
，三十個單位」，編號十八、二十五均為五千三百元，以上是否
將入會費二百元（後增為五百元）計入，非無疑義。編號十二為
十四萬三千元，無法以四千八百元整除，編號十五載為「七萬二
千元，十六單位」，惟如以四千八百元一單位計算，只能購買十
五單位，記載顯有違誤。（二）附表關於「通路新貴」之投資金
額，每單位既為二萬三千元，則就(1)編號十六載為二十三萬五千
元，然購入十單位應為二十三萬元。(2)編號十九為二十五萬八千
五百元，但購入十一單位應係二十五萬三千元。(3)編號二十四為
四萬七千元，其購入二十單位應為四十六萬元。以上所載均有判
決理由矛盾之違法。（三）原判決認定「喜多鴻利I」之操作方
式為投資人認購「新貴族」十五單位（計七萬二千五百元）並繳
交五百元入會費，另外加購「事業商」七個單位（計七萬七千元
）。而「喜多鴻利II」之操作方式為投資人認購「事業商」十五
單位並繳交五百元入會費（計十六萬五千五百元），另加「新貴
族」十五單位（計七萬二千元）；或認購「通路新貴」二十單位
（計四十七萬元）及「事業商」一單位（一萬一千元）等語。附
表編號十四被害人之第二筆投資金額為二十萬二千三百元，購買
七個單位喜多鴻利，與原判決前揭計算結果不符，顯有違誤。（
四）附表編號二十、二十一記載投資金額分別為七萬二千二百元
、五萬二千元，既已知其投資金額，原審漏未調查被害人對於投
資方式是否知情。又編號二十六部分未載明購買種類、單位數，
均有應於審判期日調查之證據而未予調查之違法。（五）原判決
於事實先稱：「甲○○、丁○○、丙○○於九十三年間，投資參
與余慶松擔任總執行長之天信整合公司……」等語，並未認定乙
○○投資天信整合公司；後於理由則謂：乙○○投資一百十四萬
四千元，參與余慶松擔任執行長之天信整合公司云云。原判決事
實之記載與理由說明並非一致，有判決理由矛盾之違誤。（六）
乙○○投資喜多利公司金額為一百十七萬二千元，回收七十八萬
六千九百五十八元，損失三十八萬五千零四十二元，原判決認其
投資天信整合公司金額為一百十四萬四千元，未說明依據為何，
有判決不備理由之違法。（七）乙○○辯稱未直接參與吸金業務
，原判決將喜多利公司合法銷售之美容產品與違法之吸金業務混
為一談，亦未對乙○○之辯解予以審究，有應於審判期日調查之
證據而未予調查及判決理由矛盾之違法。（八）原判決誤認乙○
○係天信整合公司之投資人，其惡性與其他共同被告並無不同，
因而判處有期徒刑三年，有違公平及比例原則等詞。丙○○上訴
意旨略以：（一）原判決犯罪事實四認定：「甲○○為喜多利公
司之登記負責人，余慶松為該公司董事兼任總經理……竟由余慶
松於喜多利公司之『公司股東繳納現金股款明細表』表明各股東
均已實際繳足股款，旋提供予不知情之陳屬藤會計師製作『股份
有限公司設立登記資本額查核報告書』後，於九十四年三月三十
日前由余慶松委由不知情之黃克源持向經濟部中部辦公室辦理喜
多利公司之設立登記，並在送件後即於九十四年三月三十日將儲
存於三信商業銀行國光分行，用以表示股東出資繳足之一千萬元
存款轉帳提出。」等情。然余慶松係喜多利公司實際負責人，丙
○○未參與喜多利公司之經營，僅係掛名之董事，原判決認丙○
○與余慶松共同犯罪，有判決理由矛盾之違法。（二）原判決認
定丙○○擔任董事並兼對外招募會員，及喜多利公司違法吸金達
三千二百二十一萬五千二百五十二元等情。惟會員如僅附表所載
李俊慧等二十六人，所募集之金額數目應該不大；若會員有二、
三百人，則丙○○無此能力招募如此多人。實際上丙○○並未負
責招募會員，原判決認定其負責對外招募會員，即有違誤。（三
）原審對於天信整合公司停止出金之日期及喜多利公司成立之日
期，此部分攸關丙○○是否知悉天信整合公司確實停業，始參與
成立喜多利公司，未予調查。余慶松、乙○○於九十四年十一月
十日下午二時許，偽造喜多利公司董事會議事錄，及於董事簽到
簿偽造丙○○之簽名，實際上並未召開該次會議，丙○○亦未簽
名於簽到簿上，不可能由丙○○自該日起擔任董事長，而於同年
十一月三日復業，原審就此亦未調查，均有違誤等語。丁○○上
訴意旨略以：（一）丁○○如違反公平交易法第二十三條應依同
法第三十五條第二項論處，自無可能亦犯銀行法第二十九條第一
項之罪。原判決認丁○○觸犯前揭二罪，有判決理由矛盾之違法
。（二）甲○○之兄程大順於原審證稱：伊未對余慶松有何恐嚇
及暴力相向之惡害行為，丁○○未唆使伊對余慶松為任何不法行
為等語。又甲○○於原審陳稱：伊在現場制止更激烈衝突之行為
，未造成余慶松任何傷害，余慶松當時之自由意志未受到壓制；
丁○○不認識綽號「國俊」、「一郎」、「世足」等人，亦無教
唆其等對余慶松為妨害自由犯行等情。原判決既不採納上開有利
於丁○○之證言，又未說明不採之理由，有不備理由之違法。（
三）余慶松提出告訴，係牽制丁○○向法務部調查局台中市調查
站檢舉喜多利公司違法之犯行，原審遽予採信余慶松之說詞，認
定丁○○妨害其自由，有違論理法則等語。惟查：（一）原判決
理由載述：依甲○○所提出其以喜多利公司董事長身分，寄發存
證信函予該公司吳浩生（係該公司副總經理）等人，副本致送台
中地檢署，其內容略以：「茲因喜多利……公司執行董事兼總經
理余慶松疑似挪用上該（開）公司公款至唐恩妮雅生技美容股份
有限公司。因涉嫌金額龐大，並指導上該（開）公司各營業單位
操作非法吸金之業務，經寄件人發覺有異，為盡善良管理人之責
任，查證屬實。為維護本公司與各股東之權益，特於九十四年十
月四日向經濟部……申請辦理停業……並已將所有相關證據交付
台中地檢署，進入司法程序偵辦中。」等語。依此內容，自非申
告其本身犯罪事實甚明，核與自首要件不相符合等由。則台中地
檢署有無收到甲○○之前揭存證信函，均無關其非屬自首之認定
，自無再為調查之必要，甲○○上訴意旨執台中地檢署復函（內
載收到前揭存證信函之旨）而為指摘，自非第三審上訴之適法理
由。（二）採證認事、取捨證據及證據證明力之判斷，乃事實審
法院之職權，苟其採證認事之論斷無違證據法則，即不容任意指
為違法。原判決關於：(1)乙○○共同違反銀行法部分：係以證人
王國政於偵訊時證稱：「加入（喜多利公司）過程中，乙○○也
有跟我接觸，她是裡面的經理……」；證人即於喜多利公司任職
之陳淑惠於偵訊時證稱：「乙○○是作（做）行政方面，例如公
司商品經理、打電腦資料」；另一職員丁○○於偵訊陳稱：「乙
○○是行政經理，進來的單據由他負責輸入，還有作（做）文書
工作……」；廖冠華於第一審證陳：「乙○○作（做）有關人事
部分，我是乙○○面試的」；證人余慶松於原審證稱：乙○○在
公司擔任行政經理，負責行政事務、人事，支領固定薪資，其職
務範圍未涉及會員組織、吸收下線等工作各等語。是乙○○除負
責面試喜多利公司員工外，亦負責輸入被害人購買喜多利公司產
品後電腦建檔等相關事宜；美容產品既屬公司整體業務不可分割
之一部，乙○○主管業務縱未直接從事吸收下線，亦屬內部之分
工，其於同為天信整合公司違反吸金案被害人而明知此等手法實
屬法律所不允許之行為之際，猶與甲○○、丙○○、丁○○及余
慶松共組喜多利公司違法吸金，因認其與甲○○、丙○○、丁○
○及余慶松有犯意聯絡及行為分擔無疑，而以其所辯：伊僅負責
美容產品相關事項，未涉及吸金等業務云云，為卸責之詞，不足
採信。(2)甲○○確有本件違反公司法之事實，係依憑甲○○之自
白（坦承：另外十位股東，其中監察人曾桂珠出資二股四十二萬
元，實際付款人是李佳莉、雷動員，其他人都是一股二十一萬元
，余慶松叫伊去三信銀行開戶，余慶松找人放了一千萬元進入戶
頭等情不諱）、證人即股東丙○○、李伯嘉、蔡增（均於偵訊時
證稱：伊等各有投資二十一萬元等語，蔡增並陳明伊已退股之事
實）、證人即共同被告亦係股東之丁○○（於偵訊時供稱：伊繳
二股）、乙○○（於偵訊時陳稱：伊實際繳交一股，共二十一萬
元等語）等人之證言，並參酌喜多利公司章程、董事監察人名冊
、股東名冊等影本（股東名冊上記載甲○○、丁○○、曾桂珠之
出資金額均為一百三十三萬二千元、余慶松出資金額為一百三十
一萬二千元，其餘股東乙○○、丙○○、陳淑惠、饒桂禎、張柔
淳、李伯嘉、蔡增出資金額各為六十六萬六千元，公司資本總額
一千萬元）及卷附三信商業銀行股份有限公司九十五年九月十四
日三信銀管字第九五０二五七三號函（附喜多利公司籌備處在該
行第0000000000號帳戶自開戶日起之交易明細表）等
證據資料，而為論斷。(3)原判決係綜核丙○○之部分自白（坦承
介紹許月英等人為會員之事實不諱）、證人即共同正犯甲○○（
證明：丙○○係喜多利公司董事，負責招募會員之業務）、證人
許月英（證述：伊有與丙○○接洽加入喜多利公司會員之事宜）
等人之證言等證據資料，憑以認定丙○○係喜多利公司董事，確
有對外招募會員等情之論證。俱依憑卷證逐一說明審認、論駁綦
詳。其推理論斷衡諸經驗及論理等證據法則皆無違背，不能指為
違法。（三）原判決事實認定喜多利公司向不特定多數人吸收資
金，並約定給付與本金顯不相當之優渥紅利及到期返還本金之行
為等情（見原判決第二至五頁，犯罪事實二），並於理由說明依
銀行法第五條之一、第二十九條之一規定，上開行為應以收受存
款論，甲○○所為，係違反銀行法第二十九條銀行專業經營之規
定，應依同法第一百二十五條第一項前段、第三項論處之旨（見
原判決第二六頁，理由七之(一)）。則依原判決所確認之事實，其
適用法律並無不合。甲○○上訴意旨（四）執以指摘，亦非第三
審上訴之合法理由。（四）銀行法第一百二十五條之四第二項規
定：「犯第一百二十五條、第一百二十五條之二或第一百二十五
條之三之罪，在偵查中自白，如有犯罪所得並自動繳交全部所得
財物者，減輕其刑；並因而查獲其他正犯或共犯者，減輕其刑至
二分之一。」意指犯該法第一百二十五條、第一百二十五條之二
或第一百二十五條之三之罪而有所得者，除在偵查中自白外，尚
須具備自動繳交全部所得財物之要件，始能依該項前段規定減輕
其刑；進而查獲其他正犯或共犯者，方得受該項後段減刑之寬典
，三者缺一不可。又所謂在偵查中自白，係指被告對於自己所為
已經構成犯罪要件之事實，在偵查中向有偵查犯罪職權之公務員
坦白陳述而言。其供述構成要件該當事實之外，縱另主張阻卻違
法事由或阻卻責任事由，仍不失為自白，此與審判中就被訴事實
為有罪陳述之情形，尚屬有別。再銀行法第一百二十五條所謂犯
罪所得，應包括因犯罪直接取得之財物或財產上利益而言，其因
犯罪所取得及所變得之物或財產上利益，即原吸收資金之數額及
嗣後利用該等資金獲利之數額，俱屬「犯罪所得」。原判決理由
七之(九)、(3)說明：「被告等四人（指上訴人等四人）就實際參與
喜多利公司業務之事實固坦承不諱，然於偵查中，就彼等所參與
之行為係構成違反銀行法之罪均否認在案，……被告等人於偵查
中既未承認犯罪，即與上開要件不符，自無從據為減刑之依據。
」（見原判決三０頁），因認甲○○及其原審辯護人所為依銀行
法第一百二十五條之四第二項減刑之主張，為不可採。其另認定
喜多利公司違法吸金達三千二百二十一萬五千二百五十二元（見
原判決第五、六頁，犯罪事實三），甲○○有犯罪所得之事實；
理由並載述：甲○○於原審提出和解書等資料，證明與部分被害
人達成和解，惟參酌其犯罪情節所造成法益侵害之程度及和解內
容所示之彌補，亦無撤銷第一審判決而為改判之必要等旨（見原
判決第三二頁），已明白認定甲○○並未於偵查中自動繳交全部
犯罪所得財物。本件除上訴意旨所爭執之甲○○於偵查中曾為自
白之部分外，仍不符合該減刑規定應具備之其他要件，是原判決
就自白部分之論述，縱欠妥適，然於甲○○不符該減刑規定之判
決結果顯不生影響，參照刑事訴訟法第三百八十條規定，不得據
為上訴第三審之適法理由。（五）刑法第五十九條之酌量減輕其
刑，必於犯罪之情狀，在客觀上足以引起一般同情，認為即予宣
告法定最低度刑期，猶嫌過重者，始有其適用（本院五十一年台
上字第八九九號判例意旨參照）。原判決理由就甲○○請求依刑
法第五十九條規定，酌減其刑云云。已敘明甲○○因參與投資天
信整合公司受有損害，仍與乙○○等人籌組喜多利公司，從事違
法吸金行為，為貪圖不法利益，以團體合作方式，組織性從事違
法行為，期間長達數月，被害人數及金額非低，難謂有顯可憫恕
之情形，而不予酌減其刑之理由（見原判決第三一頁，理由七之
(十)）。核無甲○○上訴意旨所指判決不備理由之違法情形，就此
指摘，仍非第三審上訴之合法理由。（六）刑之量定，係屬事實
審法院得依職權自由裁量之事項，苟於量刑時，已依行為人之責
任為基礎，並斟酌刑法第五十七條各款所列情狀，而未逾越法定
範圍，又未濫用其職權，即不得遽指為違法。原判決維持第一審
量刑時，已依上揭規定，審酌甲○○、丁○○未經主管機關准許
，擅自經營銀行存款業務，並以多層次傳銷之方式作為手段，違
法吸金，所吸收之投資款項甚鉅，受害之投資人甚多，造成多人
鉅額財產損失，對國家金融秩序管理造成危害，影響廣大投資人
之權益，甲○○違反公司法之行為，亦影響經濟部對於公司管理
之正確性，均有礙經濟及金融秩序，倘非甲○○、丁○○因對喜
多利公司之經營與余慶松有所歧見，乃至法務部調查局檢舉，恐
將有更多民眾受害，甲○○、丁○○復以脅迫之非法手段解決喜
多利公司經營糾紛，並考量其等於喜多利公司擔任之職務、分擔
犯行之輕重，暨念及其等犯罪後就主要犯罪事實尚坦承不諱，態
度甚佳等一切情狀，而量處前揭之刑，既未逾越法定刑度，又未
濫用自由裁量之權限。且已敘明丙○○、甲○○雖於原審提出和
解書等資料，證明已與部分被害人達成和解，此為量刑應參酌事
項，雖第一審未及審酌，然考量其等違反銀行法之法定刑，有期
徒刑部分為三年以上，十年以下，丙○○部分，第一審量處三年
之最低刑，顯已無調減空間；甲○○部分量處有期徒刑三年八月
，參酌其犯罪情節所造成法益侵害之程度及和解內容所示之彌補
，亦無撤銷改判之必要。甲○○、丁○○上訴意旨，單純就科刑
輕重而為爭執，亦不得執為合法之第三審上訴理由。（七）原判
決理由關於附表所載「新貴族紅利」投資金額，業已詳敘其憑以
認定之依據，其中編號一、二均無計算入會費（見調查卷第五七
、四八頁），編號三為七萬二千二百元（包括入會費二百元，見
調查卷第一四七頁）、編號十二為十四萬三千元（該投資金額，
係據賴俊雄陳明，見調查卷第八六頁），編號十四為十四萬四千
元（見調查卷第一二頁）、編號十五為七萬二千元（據吳坤榮陳
明：投資「新貴族紅利」十六單位，經折扣後，共繳交七萬二千
元等語，見調查卷第七七頁）、編號十六、二十二均為七萬二千
五百元（均包括資訊系統服務費五百元〈係由入會費改稱，並由
二百元增為五百元〉，見他字第六四一號卷第三七頁、調查卷第
一四一頁）、編號十八、二十五均為五千三百元（均包括資訊系
統服務費五百元，見調查卷第一四五、一四四頁）。原判決就附
表所載「通路紅利」投資金額，其中編號十六為二十三萬五千元
（十單位，每單位二萬三千五百元，合計二十三萬五千元，見交
查卷第一六二頁）、編號十九為二十五萬八千五百元（十一單位
，每單位二萬三千五百元，見調查卷第一四六頁）、編號二十四
為四萬七千元（二十單位，每單位二萬三千五百元，應係四十七
萬元之誤算，見調查卷第一四三頁）。以上俱有卷內證據資料可
稽。核無乙○○上訴意旨所指判決理由矛盾等違法情形，執此指
摘，尚非上訴第三審之合法理由。（八）原判決就附表編號十四
部分，係綜核證人方菘進於法務部調查局台中市調查站之證言，
即陳稱：「我前後參加『新貴族紅利』及『喜多紅』專案，我共
買『新貴族紅利』三十口會員、『喜多紅』七口會員，前後合計
繳交三十四萬六千三百元。」等語（見調查卷第一二頁），及上
訴人等四人於原審就其證言，亦無爭執（見原審卷(一)第四七頁）
，並參酌卷內證據資料而為認定。原判決將「喜多紅」即「喜多
鴻利II」，略載為「喜多鴻利」，用語雖欠周詳，然於判決結果
不生影響，仍不得執為第三審上訴之適法理由。（九）刑事訴訟
法第一百六十三條規定揭櫫當事人調查證據主導權之大原則，法
院於當事人主導之證據調查完畢後，認為事實未臻明瞭仍有待釐
清時，固得斟酌具體個案之情形，裁量是否補充介入調查。但如
待證事實已臻明瞭，無再調查之必要者，法院未為無益之調查，
即不能指為有應調查之證據而不予調查之違法。原判決業已敘明
附表編號二十、二十一投資金額分別為七萬二千二百元、五萬二
千元，業據證人魏鈴真、黃平田指證甚明（見原判決第三六頁）
。附表編號二十六部分，則以業據許月英於偵訊時證稱：伊刷卡
投資喜多利公司六萬七千六百元等語甚詳，並有許月英之台灣銀
行信用卡繳款通知書（內載於喜多利公司刷卡三筆，金額分別為
三萬三千八百元、一萬元、二萬三千八百元，見他字第二一二一
號卷第七一、七二頁）可資佐證無訛。許月英於偵訊關於購買幾
個單位，業已陳稱：伊不清楚等語，而許月英所購買之種類、單
位數若干，因與上訴人等四人犯罪之認定不生影響，亦欠缺調查
之必要性。又原判決事實欄已明白認定天信整合公司於九十四年
二月間因無法出金而停業，上訴人等四人復與余慶松於九十四年
三月間某日共組喜多利公司，並於同年三月三十一日完成設立登
記，由甲○○擔任董事長兼客服部協理，負責公司招待會員出國
旅遊及提供會員服務；余慶松為董事並擔任總經理；丁○○為董
事並擔任副總經理；乙○○為董事並擔任行政經理；丙○○擔任
董事並兼對外招募會員。後因甲○○及丁○○就公司經營方式及
出金問題與余慶松決裂，甲○○乃於九十四年十月四日向主管機
關經濟部聲請停業，並取走喜多利公司相關資料，與丁○○一起
退出公司，再與余慶松協議，改由丙○○出任董事長及復業等情
。以上事實俱無不明瞭之處。原審審判長於九十八年二月四日上
午審判時，詢以：「尚有何證據請求調查？」甲○○、丙○○及
其等原審辯護人均答稱：「無。」（見原審卷(二)第四九頁正、背
面），且在原審辯論終結前，其等亦未曾就上開事實聲請為證據
之調查，因待證事實已明，原審未另為其他無益之調查，究與應
於審判期日調查之證據而未予調查之違法情形有別，不得據為第
三審上訴之適法理由。又喜多利公司復業後，丙○○是否同意出
任該公司董事長，原判決就此並未加以認定，丙○○提起第三審
上訴，於法律審之本院，始主張九十四年十一月十日喜多利公司
董事會議事錄，及其上「丙○○」簽名係偽造云云之新事實，並
否認同意出任喜多利公司董事長，尤非上訴第三審之合法理由。
（十）原判決載述甲○○、丙○○、乙○○、丁○○先後於九十
三年九月及九十四年一月間，投資各約六百零三萬五千元、一百
零三萬元、一百十四萬四千元、一百十四萬四千元，參與余慶松
擔任執行長之天信整合公司，嗣於九十四年二月間，天信公司財
務惡化，無法繼續將回饋金等紅利發放予甲○○等投資人始停止
營業，有第一審法院另案九十五年度金重訴字第一七二六號判決
影本在卷可參。上訴人等四人原為天信整合公司違法吸金案之被
害人，對於此種非銀行業者從事收取資金、按期給付較正常金融
機構為高之利息或其他報酬之行為，深受其害，投資之金錢血本
無歸，豈有不知此等行為違法之理等由甚詳。乙○○上訴意旨指
原判決就其投資天信整合公司金額一百十四萬四千元，未說明依
據為何云云，核係未依卷內訴訟資料而為指摘，尤非上訴第三審
之合法理由。（十一）原判決關於違反銀行法部分，於其犯罪事
實欄二、三認定：喜多利公司係向不特定多數人吸收資金，並約
定給付與本金顯不相當之優渥紅利及到期返還本金之行為；喜多
利公司會員加入之目的，僅在領取高額優渥之回饋金，非為推廣
、銷售商品或勞務之目的而加入，該公司藉由回饋金之發放方式
，作為獎金發放計算依據，會員無庸推廣或銷售商品，公司產品
僅為會員購買單位數後之搭贈兌換之物品，係喜多利公司為使會
員繼續購買單位數之促銷方式，而非為公司獲利之主要來源等情
，均已敘明依憑之根據。其次，原判決認上訴人等四人係犯銀行
法第一百二十五條第三項、第一項前段非法經營銀行業務罪、公
平交易法第三十五條第二項非法多層次傳銷罪，二罪係一行為觸
犯二罪名，為想像競合犯，乃依情節較重之非法經營銀行業務罪
處斷，亦無違誤。甲○○、丁○○上訴意旨重為事實及法律之抗
辯，不足認屬第三審上訴之合法理由。（十二）「判決書應分別
記載其裁判之主文與理由；有罪之判決書並應記載犯罪事實，且
得與理由合併記載。」刑事訴訟法第三百零八條定有明文。原判
決犯罪事實欄記載：甲○○、丁○○、丙○○於九十三年間，投
資參與余慶松擔任總執行長之天信整合公司等情；於理由說明：
乙○○亦投資一百十四萬四千元，參與共犯余慶松擔任執行長之
天信整合公司，及上訴人等四人彼此間與余慶松，就違反銀行法
之行為，於各自參與之公司及期間內，互有犯意之聯絡及行為之
分擔，均為共同正犯等旨。就原判決犯罪事實與理由合併觀察，
並無牴觸之處，核無乙○○上訴意旨所指判決理由矛盾之違法可
言，就此爭執，仍非第三審上訴之合法理由。（十三）原判決於
犯罪事實欄二記載余慶松為喜多利公司董事並擔任總經理，丙○
○擔任董事並兼對外招募會員，如何共同違反銀行法等情，並於
理由欄說明憑以認定其二人為共同正犯之依據及得心證之理由，
並無矛盾之處，至丙○○上訴意旨（一）所引原判決犯罪事實四
部分，係有關甲○○違反公司法之事實，原判決並非據此認定丙
○○違反銀行法。丙○○上訴意旨就此指摘，顯非上訴第三審之
適法理由。（十四）所謂對於被告有利之證據不予採納者，應說
明其理由，係指該項證據倘予採納，能予推翻原判決所確認之事
實，而得據以為有利於被告之認定者而言。如非此項有利於被告
之證據，縱未於判決內說明其不足採納之理由，因本不屬於上開
範圍，自無判決不備理由之違法可言。原判決既已論敘說明丁○
○否認妨害自由及其所辯各節不可採之理由，雖未另就證人程大
順、甲○○於原審所為有關余慶松自由未受妨害等情之證言，均
非屬對丁○○有利之證據特別加以說明，但此單純訴訟程序上之
簡略，並非理由不備，對判決本旨不生任何影響，自不得執為上
訴第三審之合法理由。（十五）所謂論理法則，乃指理則上當然
之法則，一般人均不致有所懷疑之理論上定律，具有客觀性，非
許由當事人依其主觀自作主張。原判決關於告訴人余慶松指訴丁
○○確有共同妨害其自由之指訴，業於理由詳敘參酌證人即喜多
利公司股東丙○○、員工廖冠華之證述，及卷附協議書二紙等證
據資料，以其陳述與事實相符，而採為認定丁○○犯罪論據之一
等旨（見原判決第二一至二三頁，理由五之(二)、(1)至(4)）。丁○
○上訴意旨（三）徒就原審所為證據證明力之判斷，漫事指其有
違論理法則，尤非適法之第三審上訴理由。（十六）其餘上訴意
旨，經核係置原判決所為明白論斷於不顧，仍持已為原判決指駁
之陳詞再事爭辯，及對於事實審法院取捨證據與自由判斷證據證
明力之職權行使，並就與判決本旨無關之枝節事項，徒以自己之
說詞，任意指摘，難認已符合首揭法定之第三審上訴要件。甲○
○此部分及丙○○、乙○○、丁○○之上訴均違背法律上之程式
，俱應予駁回。次按裁判上一罪案件之重罪部分得提起第三審上
訴，其輕罪部分原雖不得上訴，因審判不可分原則，第三審法院
亦應併予審判，係指重罪部分之上訴合法為前提，如該上訴為不
合法，第三審法院既應從程序上予以駁回，而無從為實體上之判
決，對於輕罪部分自無從適用審判不可分原則，併為實體上審判
。經查上訴人等四人犯公平交易法第三十五條第二項之罪部分，
核係刑事訴訟法第三百七十六條第一款所列之案件，原不得上訴
於第三審法院，因得上訴第三審之違反銀行法部分，其上訴既非
合法，而應從程序上予以駁回，則想像競合之不得上訴第三審（
即違反公平交易法）部分，自無從併為實體上審判，應併予駁回
。
據上論結，應依刑事訴訟法第三百九十五條前段，判決如主文。
中    華    民    國  九十八  年    十    月  二十九  日
                      最高法院刑事第九庭
                          審判長法官  邵  燕  玲
                                法官  李  伯  道
                                法官  孫  增  同
                                法官  李  英  勇
                                法官  林  勤  純
      本件正本證明與原本無異
                                      書  記  官
中    華    民    國  九十八  年   十一   月    三    日
                                                      Ｑ


司法院資訊處製作；財團法人民間司法改革基金會備份。
